臺灣士林地方法院刑事判決
110年度金簡上字第3號
上  訴  人  臺灣士林地方檢察署檢察官
被      告  洪斌峰



上列上訴人因被告違反洗錢防制法等案件，不服本院中華民國11
0年4月23日110年度金簡字第10號第一審刑事簡易判決（起訴案
號：109年度偵字第17791號），提起上訴，本院管轄之第二審合
議庭判決如下：
    主  文
上訴駁回。
    事  實
一、洪斌峰與某真實姓名年籍不詳之成年人（下稱不明共犯）共
    同意圖為自己不法所有，基於詐欺取財及洗錢之犯意聯絡，
    於民國109年9月11日至13日間某日，將其所申辦之中華郵政
    帳號00000000000000號帳戶（下稱本案帳戶）提供予不明共
    犯使用，並同意配合將匯入詐騙款項轉帳至指定帳戶交予不
    明共犯。而不明共犯即於109年9月14日，透過LINE通訊軟體
    向余慧欣佯稱：若投錢至遊戲網站進行遊戲，可以高額獲利
    云云，致余慧欣陷於錯誤，遂於同日15時11分許，匯款新臺
    幣（下同）3萬元至本案帳戶內，再由洪斌峰依不明共犯指
    示將前開款項轉出至其他帳戶，以此方式隱匿詐欺犯罪所得
    之去向、所在。嗣余慧欣發覺被騙報警處理，始悉上情。
二、案經余慧欣訴由新北市政府警察局蘆洲分局報請臺灣士林地
    方檢察署檢察官偵查後提起公訴。
    理  由
一、本判決下述被告洪斌峰以外之人於審判外之陳述，檢察官、
    被告於本院審理時均同意具有證據能力，且迄辯論終結前亦
    無聲明異議，本院審酌各該證據資料作成時之情況，尚無違
    法不當及證明力明顯過低之瑕疵，而認為以之作為證據應屬
    適當，依刑事訴訟法第159條之5規定，均有證據能力。至其
    餘認定本案犯罪事實之非供述證據，則查無違反法定程序取
    得之情，依刑事訴訟法第158條之4規定反面解釋，亦具有證
    據能力。
二、上開犯罪事實，業據被告洪斌峰於原審及本院審理時均坦承
    不諱，核與證人即告訴人余慧欣於警詢時所為之證述相合，
    並有受理詐騙帳戶通報警示簡便格式表、金融機構聯防機制
    通報單、本案帳戶交易資料、告訴人余慧欣所提出之LINE對
    話紀錄及網路轉帳交易證明、中華郵政股份有限公司110年3
    月23日儲字第1100071042號函附客戶歷史交易清單等件附卷
    可資佐證，足以認定被告自白與事實相符，堪以採信。綜上
    ，本案事證明確，被告犯行洵堪認定，應依法論科。
三、按洗錢防制法所稱之「洗錢」行為，依第2條之規定，係指
    ：一、意圖掩飾或隱匿特定犯罪所得來源，或使他人逃避刑
    事追訴，而移轉或變更特定犯罪所得；二、掩飾或隱匿特定
    犯罪所得之本質、來源、去向、所在、所有權、處分權或其
    他權益者；三、收受、持有或使用他人之特定犯罪所得。並
    於第14條、第15條規定其罰則，俾防範犯罪行為人藉製造資
    金流動軌跡斷點之手段，去化不法利得與犯罪間之聯結。申
    言之，洗錢防制法之立法目的，在於防範及制止因犯第3條
    所列之特定犯罪而取得或變得之財物或財產上利益及其之孳
    息，藉由包含處置（即將特定犯罪所得直接予以移轉或變更
    ）、分層化（即以迂迴層轉、化整為零之多層化包裝方式，
    掩飾或隱匿特定犯罪所得）及整合（即收受、持有或使用他
    人之特定犯罪所得，使之回流至正常金融體系，而得以合法
    利用享受）等各階段之洗錢行為，使其形式上轉換成為合法
    來源，以掩飾或切斷特定犯罪所得與犯罪之關聯性，而藉以
    逃避追訴、處罰。查被告洪斌峰提供本案帳戶予不明共犯作
    為匯入詐騙款項使用，並配合指示轉帳匯出交予不明共犯，
    客觀上得以切斷詐騙所得金流之去向，阻撓國家對詐欺犯罪
    所得之追查，達到隱匿特定犯罪所得之去向、所在之結果，
    是其所為係屬洗錢行為甚明（最高法院110年度台上字第510
    4號判決意旨參照）。又按共同正犯之成立，祇須具有犯意
    之聯絡，行為之分擔，既不問犯罪動機起於何人，亦不必每
    一階段犯行，均經參與為必要；共同實施犯罪行為之人，在
    合同意思範圍以內，各自分擔犯罪行為之一部，相互利用他
    人之行為，以達其犯罪之目的者，即應對於全部所發生之結
    果，共同負責，故共同正犯間非僅就其自己實施之行為負其
    責任，並在犯意聯絡之範圍內，對於其他共同正犯所實施之
    行為，亦應共同負責。是核被告所為，係犯刑法第339條第1
    項之詐欺取財罪及洗錢防制法第14條第1項之一般洗錢罪。
    被告與不明共犯就前開詐欺取財、一般洗錢犯行，彼此間有
    犯意聯絡及行為分擔，應論以共同正犯。再被告於原審及本
    院審理時，均自白其所為之洗錢犯行，就此部分應依洗錢防
    制法第16條第2項規定減輕其刑。而被告以一行為同時違犯
    詐欺取財、一般洗錢二罪，屬想像競合犯，依刑法第55條規
    定，應從一重之一般洗錢罪處斷。
四、查被告洪斌峰於原審訊問時即供明本案可獲得當日報酬1000
    元，原應依刑法第38條之1第1項、第3項規定就其此部分所
    得予以宣告沒收、追徵，惟考量被告乃與告訴人余慧欣以3
    萬元達成和解履行完竣，有本院110年度附民字第196號和解
    筆錄、110年4月14日公務電話紀錄表在卷可稽，則被告賠付
    金額實已逾越其所取得之犯罪所得，故認若再予宣告沒收，
    將有過苛之虞，是參酌刑法第38條之1第5項所揭示「優先保
    障被害人因犯罪所生之求償權」之意旨，暨同法第38條之2
    第2項避免過苛之立法精神，本院認就被告前開犯罪所得部
    分，並無再宣告沒收之必要。又2人以上共同犯罪，關於犯
    罪所得之沒收、追繳或追徵，倘個別成員並無犯罪所得，且
    與其他成員對於所得亦無事實上之共同處分權時，同無「利
    得」可資剝奪，特別在集團性或重大經濟、貪污犯罪，不法
    利得龐大，一概採取絕對連帶沒收、追繳或追徵，對未受利
    得之共同正犯顯失公平。所謂各人「所分得」，應指各人「
    對犯罪所得有事實上之處分權限」，法院應視具體個案之實
    際情形而為認定：倘若共同正犯各成員內部間，對於不法利
    得分配明確時，固應依各人實際分配所得沒收；然若共同正
    犯成員對不法所得並無處分權限，其他成員亦無事實上之共
    同處分權限者，自不予諭知沒收。次按洗錢防制法第18條規
    定「犯第14條之罪，其所移轉、變更、掩飾、隱匿、收受、
    取得、持有、使用之財物或財產上利益，沒收之；犯第15條
    之罪，其所收受、持有、使用之財物或財產上利益，亦同。
    以集團性或常習性方式犯第14條或第15條之罪，有事實足以
    證明行為人所得支配之前項規定以外之財物或財產上利益，
    係取自其他違法行為所得者，沒收之。對於外國政府、機構
    或國際組織依第21條所簽訂之條約或協定或基於互惠原則，
    請求我國協助執行扣押或沒收之案件，如所涉之犯罪行為符
    合第3條所列之罪，不以在我國偵查或審判中者為限。」關
    於犯罪行為人犯洗錢防制法第14條之罪，其所掩飾之財物本
    身僅為洗錢之標的，難認係供洗錢所用之物，故洗錢行為之
    標的除非屬於前置犯罪之不法所得，而得於前置犯罪中予以
    沒收者外，既非本案洗錢犯罪之工具及產物，亦非洗錢犯罪
    所得，尤非違禁物，尚無從依刑法沒收規定予以宣告沒收，
    自應依上開第18條第1項前段規定予以宣告沒收。此規定係
    採義務沒收主義，祇要合於前述規定，法院即應為相關沒收
    之諭知，然該洗錢行為之標的是否限於行為人者始得宣告沒
    收，法無明文，是倘法條並未規定「不問屬於犯罪行為人與
    否均沒收」時，自仍以屬於被告所有者為限，始應予沒收。
    查依本案卷內證據資料顯示，被告已將本案詐欺贓款轉匯至
    不明共犯指定之帳戶內，是被告就詐得款項即洗錢標的部分
    既已無其個人得支配處分者，揆諸前揭說明，同無從就此部
    分款項予以宣告沒收。
五、原審經審理結果，認定被告洪斌峰共同犯一般洗錢罪事證明
    確，乃適用洗錢防制法第14條第1項、第16條第2項，刑法第
    11條、第28條、第339條第1項、第55條、第42條第3項前段
    等規定，並審酌被告與不明共犯素不相識，可預見提供帳戶
    予其使用並依其指示將匯入其帳戶之款項另行轉匯至其他帳
    戶，係為完成詐欺犯罪，仍配合其指示為之，造成告訴人余
    慧欣之損失，所為實有不該，惟念被告犯後終能坦承犯行，
    且積極與告訴人余慧欣達成和解並依約全額賠償損失，可知
    其尚有悔意，另兼衡被告犯罪動機、手段、所生損害，及自
    述之智識程度、家庭經濟狀況等一切情狀，量處有期徒刑2
    月，併科罰金2萬元，罰金如易服勞役，以1000元折算1日；
    另被告前未曾因故意犯罪而受有期徒刑以上刑之宣告，有臺
    灣高等法院被告前案紀錄表在卷可稽，其因一時失慮致罹刑
    典，犯後已坦承犯行，並與告訴人余慧欣達成和解，足認其
    確具悔悟之心，告訴人余慧欣亦同意原諒被告，遂認被告經
    此偵審程序及科刑之宣告後，當能知所警惕而無再犯之虞，
    認所宣告之刑以暫不執行為適當，爰依刑法第74條第1項第1
    款規定，併宣告緩刑2年。經核原審判決認事用法均無違誤
    ，量刑亦稱妥適，檢察官上訴意旨僅謂原審量處有期徒刑2
    月，且宣告緩刑，相當輕微，恐有失當，未能使被告罰當其
    罪，難認量刑妥適，不足以維護社會秩序，彰顯正義，原判
    決既有量刑輕縱之處，顯悖於罪刑相當原則，故請撤銷原判
    決，並斟酌全案情節，為被告定適當之應執行之刑，且請求
    就移送併辦部分併為判決云云。惟按量刑之輕重，係事實審
    法院得依職權自由裁量之事項，茍已斟酌刑法第57條各款所
    列情狀而未逾越法定刑度，不得遽指為違法；又刑罰之量定
    屬法院自由裁量之職權行使，但仍應審酌刑法第57條所列各
    款事由及一切情狀，為酌量輕重之標準，並非漫無限制，在
    同一犯罪事實與情節，如別無其他加重或減輕之原因，下級
    審法院量定之刑，亦無過重或失輕之不當情形，則上級審法
    院對下級審法院之職權行使，原則上應予尊重。核本案告訴
    人余慧欣遭騙金額僅3萬元，且被告已自白犯行知所悔悟，
    並與告訴人余慧欣成立和解賠償損害，可知原審量刑實已全
    面考量被告科刑事由，並無濫用裁量權、違反比例原則、重
    要量刑事由未予斟酌之情事。況被告除於本院審理時仍坦認
    所為犯行外，復再積極與移送併辦案件之被害人陳惠美、吳
    惠如、史婷萱、蔡珈欣達成和解，有本院110年度簡上附民
    字第8號、110年度簡上附民字第26號和解筆錄在卷可憑，自
    難認原審判決所為量刑寬典有何違法或不當之處（至被告雖
    因竊盜案件，經本院於110年10月8日以110年度審易字第829
    號判決判處應執行有期徒刑1年4月，如易科罰金，以1000元
    折算1日在案，惟本案宣判時前開判決尚未確定，且被告所
    犯之該案罪質情狀亦與本案顯然有異，並不影響原審給予被
    告緩刑宣告之裁判結果，併此敘明）。而檢察官其餘移送之
    併辦事實則與本案間無實質上或裁判上一罪關係（詳如後述
    ），同無從在本案併予審酌裁判，是檢察官上訴均無理由，
    應予駁回。
六、檢察官雖另以（一）110年度偵字第9280、9281、9282、928
    3號併辦意旨書略述：被告基於詐欺取財及洗錢之故意，於1
    09年9月初，在某不詳網站，結識詐騙集團某成員，並將所
    申辦本案帳戶及中國信託商業銀行帳號000000000000號帳戶
    （下稱中信帳戶）提供予該人，用以供該人詐欺他人財物存
    匯款項使用。嗣該詐騙集團某成員取得上開帳戶後，即意圖
    為自己不法之所有，基於詐欺取財之犯意，分別以附表所示
    之詐騙方式詐騙被害人陳惠美、吳惠如、董純妙及史婷萱，
    致該人等均陷於錯誤，分別於附表時間、地點，轉匯如附表
    所示之金額至附表所示之之銀行帳戶內，隨即由被告依指示
    轉出至其他帳戶。（二）110年度偵字第9397號併辦意旨書
    略述：被告基於詐欺取財及洗錢之故意，於109年9月初，將
    所申辦之中信帳戶提供予詐騙集團，供詐欺他人財物存、匯
    款項使用。嗣該詐騙集團某成員取得中信帳戶後，即意圖為
    自己不法之所有，基於詐欺取財之犯意，以投資可以獲利之
    方式詐騙被害人蔡珈欣，致被害人蔡珈欣陷於錯誤，於109
    年9月14日14時15分許，匯款2萬3000元至中信帳戶內。（三
    ）110年度偵字第10103號併辦意旨書略述：被告基於詐欺取
    財及洗錢之故意，於109年9月初，在某不詳網站，結識詐騙
    集團某成員，並將所申辦中信帳戶提供予該人，用以供該人
    詐欺他人財物存匯款項使用。嗣該詐騙集團某成員取得中信
    帳戶資料後，即意圖為自己不法之所有，基於詐欺取財之犯
    意，於109年9月間，透過網路聊天方式，向被害人林青樺佯
    稱：其過去參與投資有獲利，需先補足差額以進行提存云云
    ，致被害人林青樺陷於錯誤，分別於109年9月14日14時7分
    及14時8分許，在其位於新竹縣○○鄉○○村00○0號住所，以操
    作網路銀行，各匯款10萬元至中信帳戶內等情，分別移送本
    院請求併予審理。惟按加重詐欺罪係侵害個人財產法益之犯
    罪，其罪數之計算，以被害人數、被害次數之多寡，決定其
    犯罪之罪數。洗錢防制法透過防制洗錢行為，促進金流透明
    ，得以查緝財產犯罪被害人遭騙金錢之流向，而兼及個人財
    產法益之保護。從而，洗錢防制法第14條第1項洗錢罪之罪
    數計算，亦應以被害人人數為斷，與單純侵害社會法益之罪
    因應以行為人所侵害之社會全體利益為準據，認定係成立1
    個犯罪行為，有所不同（最高法院110年度台上字第1812號
    判決意旨參照）。是關於行為人詐欺、洗錢犯罪之罪數計算
    ，原則上自應依遭受詐欺之被害人人數定之，就不同被害人
    所犯之詐欺取財、洗錢行為，受侵害之財產監督權既歸屬各
    自之權利主體，且被告嗣就告訴人余慧欣遭騙款項進行匯出
    之轉帳時間、使用帳戶，經核亦與前開移送併辦部分互不相
    同而明白可辨，自難該當接續犯或想像競合犯之要件。從而
    ，本案告訴人余慧欣遭騙匯款與其他被害人陳惠美、吳惠如
    、董純妙、史婷萱、蔡珈欣、林青樺遭騙部份，即應各屬併
    罰之數罪，尚不生實質上一罪或裁判上一罪關係，本院無從
    併予審究，應退由檢察官另為適法之處理。
據上論斷，依刑事訴訟法第455條之1第1項、第3項、第368條，
判決如主文。
本案經檢察官許恭仁偵查起訴，檢察官謝榮林提起上訴，檢察官
李清友到庭執行職務。
中　　華　　民　　國　　110 　年　　10　　月　　28　　日
                  刑事第二庭  審判長法  官  黃于真
　　　　　　　　　　　　　　　　　　法  官  何松穎
　　　　　　　　　　　　　　　　　　法  官  張兆光
以上正本證明與原本無異。
本件不得上訴。
                                    書記官  蔡明純
中　　華　　民　　國　　110 　年　　10　　月　　28　　日

附表：  
編號 被害人 詐騙方式 時間 地點 轉匯金額（新臺幣）至銀行帳號 1 陳惠美（提告） 於109年7月27日13時許，透過網路佯裝欲與陳惠美交友，並佯稱：可提供投資平臺供陳惠美投資云云 109年9月4日12時2分許 臺南市○○區○○○路0號操作網路銀行 3萬元至郭家豪（另移轉管轄）中國信託商業銀行帳號000000000000號帳戶內    109年9月4日12時30分許 同上 3萬元至中信帳戶內 2 吳惠如（提告） 於109年9月5日17時26分許，透過網路認識自稱Alibce之成年女子，該女子佯稱：其可以錢滾錢的方法進行投資，並可獲得高額利潤云云 109年9月11日23時48分許 屏東縣○○鄉○○路000號萊爾富超商 3萬元至巫偲瑋（另行偵辦）中華郵政帳號00000000000000號帳戶內    109年9月11日23時50分許 同上 1萬5000元至巫偲瑋中華郵政帳號00000000000000號帳戶內    109年9月14日12時34分許 高雄市○○區○○路000號鳳山過埤郵局 24萬元至中信帳戶內 3 董純妙（提告） 於109年9月7日某時許，透過網路認識董純妙，並佯稱：可透過網站參與投資云云 109年9月14日14時3分許 臺南市○○區○○街000號操作網路銀行 1萬元至中信帳戶內 4 史婷萱（未提告） 於109年7月16日起，透過網路陸續傳送投資訊息，並佯稱：可教授如何操作外幣獲利云云 109年9月14日15時28分許 高雄市○○區○○路00號6樓之2操作網路銀行 13萬7650元至本案帳戶內